台灣高等法院民事判決　八十九年度重上更(一)字第八五號
　　　上　訴　人
　　　即被上訴人　甲○○
右當事人間請求土地所有權移轉登記事件，上訴人對於中華民國八十六年十月六日台
灣台北地方法院八十五年度訴字第二三九三號第一審判決，提起上訴，經最高法院發
回更審，本院判決如左：
    主    文
原判決關於駁回上訴人甲○○後開第二項之訴部分，暨命其負擔訴訟費用之裁判均廢
棄。
張昭雄（即祭祀公業張泉興管理人）應將坐落台北市○○區○○段一小段二四四地號
土地面積一一三九平方公尺，其中如附圖Ａ部分面積六七點四六平方公尺分割並移轉
登記予上訴人甲○○所有。
張昭雄（即祭祀公業張泉興管理人）之上訴駁回。
第一審關於命甲○○負擔訴訟費用部分，暨第二審及發回前第三審訴訟費用，均由張
昭雄（即祭祀公業張泉興管理人）負擔。
    事    實
甲、上訴人甲○○方面：
一、聲明：如主文所示。
二、陳述：除與原判決及本院前審判決記載相同者，茲引用之外，補陳略稱：
  (一)系爭土地買賣契約雖末載明被上訴人祭祀公業為出賣人，惟依原審所提載明「
    祭祀公業張果興」或「代表張慈逢、張朝棟、張碧文」之收款收據。通知上訴
    人補辦系爭土地讓售手續及參與建商合建事宜。被上訴人祭祀公業依系爭契約
    第一條第二項所約定之內容，於繳納地價稅後均向上訴人收取相當買賣面積部分
    之稅捐。被上訴人祭祀公業仍向上訴人收受買賣價金。被上訴人祭祀公業依
    買賣契約書第一條第二項以通知書催上訴人繳納地價稅等節。乃係以顯名代理之
    方式為被上訴人祭祀公業訂定買賣契約，足證被上訴人祭祀公業為出賣人。
  (二)本件被上訴人既以祭祀公業管理人名義發文通知上訴人，其主旨為: 座落木柵內
    湖段木柵小段一九七地號四十九坪，售讓與甲○○補辦書乙案。說明業經祭祀公
    業大會決議同意甲○○補辦手續條件履行之。請甲○○收支後速向本公業辦事處
    聯絡，則兩造已成立買賣契約，被上訴人自應履行買賣契約。又被上訴人於七十
    二年十月二十六日函之新承諾，系爭買賣契約請求權末罹於時效。
  (三)購地總計二一．五坪，約合七三．六二平方公尺，其中六平方公尺乃係木柵農會
    所有。故有效點交六七. 六二平方公尺即地政機關現場測量複丈成果圖A部分，
    即二0．四六坪，與實測結果六七點四六平方公尺相符。兩造買賣面積之真意應
    為嗣後上訴人房屋實際佔用之面積為基準，十九坪係未丈量約略估計之整數，故
    應以本狀附圖Ａ部分房屋實際占用面積為準。
  (四)本件土地由反訴上訴人依據買賣契約書點交反訴被上訴人，並收取償金，自非無
    權占有。如認買賣關係不成立，或不存在，或無效，則兩造間，雖無買賣關係存
    在，然則兩造應有租賃關係存在。縱認按稅單分攤稅額不足抵充租金，或難謂因
    此即有租賃關係，但原證二十三通知書既不稱占用人、買受人，而稱使用人，則
    兩造間仍有使用借貸關係至明。
三、證據：除援用前第一、二、三審所提證據外，補提：土地登記謄本等影本為證。
    並聲請向台北市政府工務局函查關於原審複丈結果之成果圖，Ａ部分土地分割後
    ，是否會造成畸零地。
乙、上訴人張昭雄方面：
一、聲明：
  (甲)本訴部分：
  (一)上訴駁回。
  (二)訴訟費用均由上訴人負擔。
  (乙)反訴部分：
  (一)原判決廢棄。
  (二)被上訴人應將座落台北市○○區○○段一小段二四四地號土地上，門牌號碼為台
    北市○○區○○街一七巷三號（詳如台北市古亭地政事務所八十五年七月二十五
    日複丈成果圖Ａ部份所示，面積六七．四六平方公尺）之建築物拆除，並將土地
    返還予上訴人。
  (三)訴訟費用均由被上訴人負擔。
  (四)上訴人願供擔保，請准予宣告假執行。
二、陳述：除與原判決及本院前審判決記載相同者，茲引用之外，補陳略稱：
  (一)最高法院三十二年上字第三０一四號判例，係指事實情況乃指房長代表該房處分
    祭產者而言。本件有房長得代表該房處分祭產之習慣存在，上訴人應負舉證責任
    。本件之買賣契約，係由張慈逢、張朝棟、及張碧文等三人以其個人名義作成者
    ，並非全體派下之房長，其等尚無代表各房為處分行為之權限。
  (二)關於以祭祀公業張泉興管理人張慈逢名義，於七十二年十月二十六日通知上訴人
    之函文乙事，該函文並非張慈逢親自所為，蓋該函文上所蓋張慈逢印章，事實上
    並非由張慈逢所有，而係訴外人張楊添貴所持有者，上開函文應係張楊添貴任意
    作成者，張慈逢應不知情。又依前開函文意旨所載，並無通知上訴人補辦土地讓
    售手續之意思，而僅為同意甲○○補辦手續條件履行之請之記載。又該函文說明
    欄而言，非但未提及買賣土地之事，甚且就與建商簽約之內容為何，亦未明載，
    該函文縱為真正，亦有可能係因系爭土地為上訴人所占有使用中，土地合建事宜
    須上訴人配合搬遷等等原因，有使上訴人另與建商簽訂某種約定之必要，該所謂
    之「正式簽約」非當然為合建契約，故該函文並非當然有通知上訴人「參與建商
    合建事宜」之意思，更不得據此推斷被上訴人有同意上訴人購買系爭土地之情形
    。上開函文並不足以作為兩造間確有買賣契約存在之證據。
  (三)被上訴人就兩造間有成立買賣、租賃或使用借貸契約意思表示合致之事實，應負
    舉證責任。
  (四)上訴人並無默示同意被上訴人使用系爭土地之意思。縱認兩造間確有買賣、租賃
    或使用借貸之約定，惟其所為之法律行為亦屬無效。
三、證據：除援用前第一、二、三審所提證據外，補提：地價稅繳款書、派下子孫系
    統表、現金支出傳票等影本為證。
    理　　由
一、本件上訴人甲○○於原審係請求對造上訴人張昭雄將坐落台北市○○區○○段一
    小段二四四地號土地權利範圍一一三、九○○分之六七四六（下稱系爭土地）移
    轉登記與伊之判決。提起上訴後，將聲明追加並更正為將八十五年七月二十五日
    台北市古亭地政事務所複丈成果圖標示Ａ面積六七點四六平方公尺分割並移轉登
    記為伊所有之判決，依八十九年二月九日修正之民事訴訟法第二百五十五條第一
    項第二款規定，請求之基礎事實同一者，其追加不須對造之同意，合先敘明。
二、上訴人甲○○主張：對造上訴人張昭雄（即祭祀公業張泉興管理人，以下簡稱張
    昭雄）擔任管理人之祭祀公業張泉興所有坐落台北市○○區○○段一小段二四四
    地號土地面積一一三九平方公尺，其中約六七‧四六平方公尺，於民國五十六年
    九月二十五日，由原管理人張慈逢暨各房房長張朝棟、張碧文代表祭祀公業張泉
    興出售予伊，約定對造選定管理人登記完成後，得供伊登記時，將尾款一成付清
    ，嗣伊並陸續分三次增購土地，計支付價金新台幣（下同）三萬四千九百五十一
    元一角，對造已於七十一年四月二十三日推選張慈逢為祭祀公業張泉興之管理人
    ，惟迄今尚未辦理系爭土地所有權移轉登記，伊自得依該買賣契約請求對造履行
    等情，求為命對造將系爭土地面積一一三九平方公尺之其中六七點四六平方公尺
    分割並移轉登記予伊所有（上訴人甲○○於原審係請求對造上訴人張昭雄將系爭
    土地權利範圍一一三、九○○分之六七四六移轉登記與伊之判決。原審為其敗訴
    判決，提起上訴後，將聲明追加並更正為將八十五年七月二十五日台北市古亭地
    政事務所複丈成果圖標示Ａ面積六七點四六平方公尺分割並移轉登記為伊所有之
    判決。）。對於對造上訴人張昭雄反訴請求拆屋還地部分，則以：系爭土地係由
    對造上訴人出售並點交予伊，並收取價金，如認買賣關係不存在，伊在系爭土地
    上興建房屋之始，相當占用土地面積範圍之地價稅由伊負擔，直接由伊繳納，或
    由對造上訴人繳納後向伊收取。縱難謂因此即有租賃關係，但對造曾寄與伊之通
    知書既不稱占用人、買受人，而稱伊為使用人，則兩造間仍有使用借貸關係至明
    ，伊仍非無權占有土地，對造上訴人反訴請求拆屋返地，為無理由等語，資為抗
    辯。
三、被上訴人張昭雄則以：否認有出售系爭土地予對造上訴人甲○○之事，且甲○○
    所提出之土地買賣契約係張慈逢、張朝棟及張碧文等三人（以下簡稱張慈逢等三
    人）以個人名義出售予甲○○，與伊無關，其買賣契約縱有效成立，依債之關係
    相對性之原則，亦因出賣人非伊，僅得對為出賣人之張慈逢等三人請求給付，要
    難認伊有履行該買賣契約之義務，兩造亦未另訂買賣契約，伊自無移轉系爭土地
    予甲○○之義務等語，資為抗辯。並在第一審提起反訴，主張：系爭土地為伊所
    有，甲○○並無任何合法權源，竟占用系爭土地建屋居住使用等情，爰依民法第
    七百六十七條之規定，求為命甲○○將占用之系爭土地上建物拆除，並將土地返
    還予伊之判決（原審就反訴部分並為反訴原告敗訴判決，上訴人張昭雄就反訴部
    分，提起上訴）。
四、本件上訴人甲○○主張之事實，業據提出土地謄本、不動產買賣契約書暨粘附土
    地標示、買賣土地位置圖、頭款收據、增購二坪、三坪收據、折屋還地判決、土
　　地補辦讓與同意書、原審被告新承諾函件、台北市政府函、公業決議、規約、派
　　下員大會會議紀錄、傳票、地價稅收據、地價稅催繳通知書委託書及房屋稅單等
　　影本為證。被上訴人張昭雄則否認有出售系爭土地予對造人甲○○，並反訴請求
　　甲○○拆屋還地，是本件兩造爭執者為(一)本件系爭土地買賣契約是否有效。(二)買
　　賣面積及位置。(三)有無不能分割情事。(四)上訴人甲○○能否單獨請求，時效是否
　　消滅。(五)拆屋還地應否准許是也。茲分述於次：
  (一)按公同共有祭產之處分，如由公同共有人中之一人或數人為之者，固應以得其他
    公同共有人全體之同意，為生效要件。惟該地如有祭產管理人得代表祭產公同共
    有人全體處分祭產之習慣，可認祭產公同共有人有以此為契約內容之意思者，自
    不得謂祭產管理人之處分為無效。或該地如有房長得代表該房處分祭產之習慣，
    可認祭產公同共有人有以此為契約內容之意思者，自應認該房長之處分為有效（
    最高法院三十二年度上字第三○一四號判例參照），本件祭祀公業張泉興規約書
    第四條約定：「本祭祀公業管理人之選任以派下員過半數之同意為之（任期三年
    ）」；第六條約定：「本祭祀公業處分財產係依有關法令規定辦理（應經派下員
    過半數同意蓋章）」，有該規約書可稽（見原證十二，外放）；嗣規約書第六條
    修正為：「本祭祀公業處分財產係依有關法令規定辦理土地出售移轉登記經派下
    員過半數同意蓋章授權管理人為之」，並經台北市政府民政局七十三年十一月三
    十日北市民三字第一七六八九號函准予備查在案，有該局函及修正規約書可稽（
    見原證十四，外放）。經查系爭土地原為祭祀公業張泉興派下全體公同共有，而
    該祭祀公業自民國十一年至七十一年並無選任任何管理人代表祭祀公業，為兩造
    所不爭之事實，則上訴人甲○○主張五十六年間，張慈逢等三人係以房長地位與
    之訂約，系爭買賣契約確已成立於伊與祭祀公業張泉興之間，且經原審訊問證人
    即系爭土地買賣契約之介紹人兼見證人楊添貴稱：「原證二（不動產買賣契約書
    ）是他們自己（指張慈逢、張朝棟、張碧文）簽的」：「原證三（買賣價金收據
    ）、四（暫收據）、五（暫收條）是我簽收的，但都收給公的，我不是派下員，
    派下員是我兒子，我是負責總務的，會計是另一位姓陳的，原證六（暫收條）也
    是我簽的」；「原證八（上訴人所寫讓與補辦同意書）是真正的」；「原證九（
    祭祀公業管理人致上訴人之函件）是真正的」；「原證十三（七十二年一月三日
    祭祀公業會議紀錄）、十四（台北市政府民政局修正規約書准予備查函）十五（
    七十二年十月二十二日派下員大會會議紀錄）是真正的」；「原證十七、十八、
    十九、二十、二一、二二（稅金收據）、二三（通知上訴人繳納地價稅通知書）
    都是我寫的不錯」；「原證十六（現金收入傳票）是陳炳炎、張順成寫的」，有
    言詞辯論筆錄可稽（見原審卷第六三至六六頁筆錄）；且證人楊添貴自五十七年
　　起至七十七年八月止，擔任本件祭祀公業總務，是其證言應堪採信，被上訴人否
　　認其證言，非有可取，是故，上訴人之主張，尚非無據。
  (二)次按公同共有物之處分及其他權利之行使，除法律或契約另有規定外，應得公同
    共有人全體之同意，固為民法第八百二十八條第二項所明定，惟所謂「同意」，
    並不以於行為當時同意者為限，即於事前預為允許或事後加以追認亦均非法之所
    不許，且其同意，不論以明示或默示為方法，苟能以明確之事實加以證明者已足
    當之，殊不以文書證明或限於一定之形式為必要。再共有物之分割協議係屬債權
    契約，且不以書面為之為必要，共有人全體對分割方法同意者，不論為明示或默
    示，事前同意或事後追認，均可認為有分割之協議（最高法院八十七年度台上字
    第一九五一號判決參照），本件縱使認為本件系爭不動產買賣契約書之簽約人張
    慈逢、張朝棟、張碧文，不足以代表全體派下員，但七十二年十月二十二日祭祀
    公業派下員大會決議同意，並由祭祀公業張泉興管理人張慈逢於七十二年十月二
    十六日通知上訴人略稱，業經本公業大會決議同意上訴人補辦手續等語，而該等
    會議紀錄及祭祀公業通知，均為真正，業經證人楊添貴證明屬實。按解釋當事人
    之契約，應以當事人立約當時之真意為準，而真意何在，又應以過去事實及其他
    一切證據資料為斷定之標準，不能拘泥文字致失真意（最高法院三十九年度台上
    字第一○五三號判例參照），本件張慈逢、張朝棟、張碧文與上訴人間簽訂系爭
    不動產買賣契約，亦為真正，經證人楊添貴證明屬實，而其買賣價金，並由祭祀
    公業總務楊添貴收受交給祭祀公業，其契約末尾並記載「尾款一成即新台幣二千
    七百六十五元九角俟乙方（指出賣人）選定管理（人）登記完成後得供甲方（指
    上訴人）買受登記時一次湊清」，是其為祭祀公業出售系爭土地至明，而原與上
　　訴人簽訂系爭不動產買賣契約之張慈逢又經派下員選任為管理人，是派下員大會
　　所謂同意補辦手續，其真意係同意追認本件系爭不動產買賣契約並辦理移轉登記
　　之意思，至為顯然。雖其中派下員張忠彥、張文賢否認簽名同意，但其文書之真
　　正，業經證人楊添貴證明在案，且通知上訴人，而（張）楊添貴為該次會議之記
　　錄人（見原證十五），其證言自堪採信，張忠彥、張文賢之否認簽名，即非可取
　　，是本件系爭土地買賣契約應有效成立，灼然可見。
  (三)本件系爭土地買賣，「土地標示」業經載明「木柵鄉○○段木柵小段一九七之一
    地號建物基地一十六坪二合七勺」，「右開土地位置附明細圖於後全部買賣之．
　　．．．．」，「價款每坪新台幣一千七百元計算．．．．」，且附圖（買賣之土
　　地位置圖）標示沿道路前寬「三十五台尺」、後寬「三十四台尺」、右深「十七
　　．五台尺」、左深「十七．五台尺」，相鄰為「李原真住宅」，並註記「上開土
　　地由甲方（指上訴人）扣五合地之後依本契約之填明坪數買賣之」。嗣於五十六
　　年九月二十五日，上訴人再購買系爭土地二坪，價金共三千二百元，由張慈逢、
　　張朝棟、張碧文共同出具「暫收據」與上訴人（見原證四，外放）；五十七年三
　　月十三日再付五千八百五十八元（約三．四五坪）；五十七年十二月十九日，因
　　上訴人之建物「磚柱」超出其所購買土地範圍，楊添貴再向上訴人收取一千元（
　　約○．五九坪），並出具「暫收條」予上訴人（見原證六，外放），則上訴人購
　　買之面積應為「一十六坪二合七勺」加「二坪」再加「三．四五坪」「○．五九
　　坪」之坪數之總合，且其位置係於購買時，業經特定，是上訴人主張購地面積為
　　二十一點七七坪，扣除木柵農會土地後，為六七點六二平方公尺（二十點四五五
　　坪），其位置即為其門牌號碼台北市○○街十七巷三號房屋所在，並以地政機關
　　現場實測為準等語，經原審勘驗現場並命地政事務所指派之測量員測量，制有複
　　丈成果圖可稽，其Ａ部分實測結果為六七點四六平方公尺，與上訴人主張之購買
　　面積及位置亦屬相符，自屬可採。
  (四)查本件上訴人購買系爭土地坐落台北市○○區○○段小段二四四地號，依都市計
    畫土地使用區分為「第三種商業區」，有台北市政府工務局建築管理處八十九年
    十一月二一日函可稽（見本院卷第五八頁），並無不能分割之情事。雖該處並稱
    ：「依台北市土地使用分區管制規則第二十九條規定，建築基地之寬度不得小於
    平均寬度五公尺、最小寬度三公尺、基地之深度不得小於平均深度十八公尺、最
    小深度十點八公尺；建築基地面積二分之一以上已符合平均寬深度者，得不受最
    小寬深度之限制；所詢Ａ部分土地，本身係為深度不足畸零地」等語，但本件上
　　訴人係於五十七年購買系爭土地時，業經建造現使用中之住宅，並照現狀分割移
　　轉，與是否為畸零地無關，且縱使因分割而成為「畸零地」，於將來改建時亦可
　　與鄰地合併使用申請建築（見本院卷第五八頁台北市政府工務局建築管理處八十
　　九年十一月二一日函），再依被上訴人規約書所載，其土地出售移轉登記經派下
　　員過半數同意蓋章授權管理人為之，是其依法並無不能分割之情事。
  (五)被上訴人辯稱：本件系爭不動產買賣契約之承買人即甲方為上訴人及鍾鄭秀，上
    訴人起訴不合法云云。惟按夫妻於婚姻關係存續中所買受之不動產，如不能證明
    為妻之特有或原有財產，依修正前民法第一千零十六條及第一千零十七條第二項
    之規定，即屬聯合財產，所有權應屬於夫（最高法院八十六年度台上字第三五
    三二號判決參照），本件系爭不動產買賣契約之承買人固為上訴人及鍾鄭秀兩人
    ，但查鍾鄭秀為上訴人之妻，為被上訴人所不爭，則系爭不動產之買賣，雖與其
　　妻併列為承買人，揆諸前揭說明，仍為上訴人所有，從而，其以上訴人名義提起
　　本件訴訟，請求將系爭土地分割後移轉登記予伊所有，並無不合，被上訴人之抗
　　辯，核無可取。
　(六)依系爭不動產買賣契約土地標示二之二記載：尾款以所有權移轉以被告選定管理
　　員登記完成後，得辦理買受登記時一次湊清，對照第一項末段：但甲方未取得權
　　利登記前，每年應繳政府之田賦地價稅以買賣坪數分擔負責繳納等，系爭買賣所
　　有權移轉登記，以出賣人依法選定管理人登記完成為始期，查本件祭祀公業於民
　　國六十九年四月廿三日公告確定派下員，七十年九月廿九日首訂規約，遲至七十
　　一年四月三日始選任張慈逢為管理人，並向台北市政府備案，則依契約約定及民
　　法第一百二十八條規定，移轉登記請求權消滅時效，應自七十年四月三日起算，
　　，且祭祀公業於派下員大會決議，並追認兩造前簽訂之買賣契約，有如前述，是
　　被上訴人張昭雄抗辯請求權巳時效消滅云云，尚有誤會。
  (七)本件系爭土地之買賣，先由祭祀公業之張慈逢、張朝棟、張碧文與上訴人簽訂買
    賣契約，並收取價金，復經祭祀公業之派下員大會決議，對上訴人與其派下員張
    慈逢、張朝棟、張碧文間所簽訂之買賣契約為追認之意思表示，並通知上訴人補
    辦移轉登記手續，有如前述，從而，上訴人使用系爭如複丈成果圖Ａ部分之土地
    ，並非無權占有，被上訴人以上訴人無權占有之法律關係，反訴請求上訴人應將
    如附圖Ａ部分土地之地上物拆除，將土地返還被上訴人，即非有據。
五、綜上所述，上訴人甲○○主張，為可採，被上訴人張昭雄抗辯，為無可取。從而
    ，上訴人甲○○本於買賣契約之法律關係，請求被上訴人張昭雄（即祭祀公業張
    泉興管理人）應將坐落台北市○○區○○段一小段二四四地號土地面積一一三九
    平方公尺，其中如附圖Ａ部分面積六七點四六平方公尺分割並移轉登記予上訴人
    甲○○所有，為有理由，應予准許。原審就本訴部分為上訴人甲○○敗訴之判決
    ，尚有未洽。甲○○上訴意旨指摘原判決此部分不當，求予廢棄改判，為有理由
    。爰由本院予以廢棄改判，如主文第二項所示。至於上訴人張昭雄主張本於無權
    占有之法律關係，反訴請求被上訴人甲○○應將坐落台北市○○區○○段一小段
    二四四地號土地如附圖Ａ部分面積六七點四六平方公尺地上物拆除，並將土地返
    還上訴人，為無理由，應予駁回，其假執行之聲請，亦失所附麗，應併予駁回。
    原審為上訴人張昭雄敗訴之判決，及駁回其假執行之聲請，並無不合。上訴意旨
    指摘原判決此部分不當，求予廢棄改判，為無理由，應予駁回。
六、本件事證已臻明確，兩造其餘之陳述及攻擊防禦方法，經審酌與判決結果不生影
    響，不再一一論述，併此敘明。
據上論結，本件之甲○○上訴為有理由；張昭雄之上訴為無理由，依民事訴訟法第四
百五十條、第四百四十九條第一項、第七十八條，判決如主文。
中　　　華　　　民　　　國　　九十一　　年　　　七　　　月　　二十三　  日
                                民事第十一庭
　　　　　　　　　　　　　　　　　　審判長法　官　吳　景　源
　　　　　　　　　　　　　　　　　　　　　法　官　陳　金　圍
                                          法　官　連　正  義
右正本係照原本作成。
如不服本判決，應於收受送達後二十日內向本院提出上訴書狀，其未表明上訴理由者
，應於提出上訴後二十日內向本院補提理由書狀（均須按他造當事人之人數附繕本）
上訴時應提出委任律師或具有律師資格之人之委任狀；委任有律師資格者，另應附具
律師及格證書及釋明委任人與受任人有民事訴訟法第四百六十六條之一第一項但書或
第二項（詳附註）所定關係之釋明文書影本。
中　　　華　　　民　　　國　　九十一　　年　　　七　　　月　　二十五　  日
　　　　　　　　　　　　　　　　　　　　　書記官　張　永　中
附註：
民事訴訟法第四百六十六條之一（第一項、第二項）：
對於第二審判決上訴，上訴人應委任律師為訴訟代理人。但上訴人或其法定代理人具
有律師資格者，不在此限。
上訴人之配偶、三親等內之血親、二親等內之姻親，或上訴人為法人、中央或地方機
關時，其所屬專任人員具有律師資格並經法院認為適當者，亦得為第三審訴訟代理人
。
